---
title: Evolución de la matrícula femenina en el grado de Informática en universidades
  públicas andaluzas
author: "JJ Merelo, Cecilia Merelo"
date: "5 de noviembre de 2017"
output:
  word_document: default
  pdf_document: default
bibliography: refs.bib
abstract: Los últimos años han visto una disminución dramática en el porcentaje de
  mujeres en los estudios universitarios de informática. Esta disminución ha sido
  tan alarmante que ha movido a una serie de empresas, instituciones y a las propias
  universidades a tomar medidas para tratar de evitarlo, a base de realizar una serie
  de acciones para aumentar la diversidad en las aulas. Hasta ahora no se había hecho
  este tipo de estudio a nivel andaluz; con él intentamos establecer cuales son las
  tendencias actuales para constatar o no lo que la evidencia anecdótica revela, analizar
  si es posible alguna de las causas, todo ello en el contexto de las tendencias nacionales
  y globales en matrículas en los estudios de Informática, tratando de dar los primeros
  pasos para establecer actividades a diferentes niveles que permitan atajar estas
  causas.
---

```{r setup, include=FALSE}
require(ggplot2) 
require(ggthemes)
library(tidyr)
library(dplyr)

attach("../datos-universidades-desde-1986.Rdata") # Carga data y data.total

data.andalucia <- data[data$Universidad %in% c("Granada","Málaga","Cádiz","Córdoba","Sevilla","Jaén","Almería","Pablo de Olavide","Huelva"),]
data.andalucia$porcentaje <- data.andalucia$porcentaje*100
matriculas.year <- data.frame(curso=character(),
                              total=integer(),
                              mujeres=integer(),
                              porcentaje=double())
cursos <-  sort(distinct(data.andalucia, Curso)$Curso)
for(i in 1:length(cursos)){
    
    este.curso <- data.andalucia[data.andalucia$Curso==cursos[i],]
    este.curso.mujeres <- sum(este.curso$Mujeres)
    este.curso.total <- sum(este.curso$Total)
    
    matriculas.year <- rbind( matriculas.year,
                             data.frame(curso=cursos[i],
                                        mujeres=este.curso.mujeres,
                                        total=este.curso.total,                                      porcentaje=100*(este.curso.mujeres/este.curso.total)))
    
}
```

# Introducción

En el marco de la evaluación de las políticas de aumento de la diversidad de la Universidad de Granada, que han incluido tanto un campus dirigido a las chicas de ESO y Bachillerato como otra serie de iniciativas de motivación a la Informática para todas las edades conviene evaluar de forma numérica su impacto, y la mejor forma de hacerlo es usar los datos oficiales del Ministerio de Educación, que periódicamente publica los datos de matrícula en todas las titulaciones, disgregados por universidad y disciplina.

Para poder realizar acciones precisas y abordar el problema realmente hace falta evaluar diferentes factores, a saber:

* El cambio en términos absolutos y relativos del número de mujeres en la titulación.
* La existencia, o no, de un punto de inflexión en esta tendencia.
* Los porcentajes *reales* en universidades públicas de mujeres, y cómo varía por universidad individual, así como la tendencia general. 

Los autores han realizado un análisis de las chicas asistentes a los campus infantiles [@merelomolina16desigualdad], concluyendo que existe un punto de inflexión alrededor de los 10 años en los que las niñas dejan de tener interés por la Informática como una carrera profesional. Esto apunta a que las políticas de aumento de la diversidad deben de hacerse con vistas al medio o incluso al largo plazo. En parte, estos resultados están corroborados por un estudio realizado en el Reino Unido [@great2011girls] que afirma que las chicas tienen una idea de las carreras dominada por los estereotipos de género o los denominados sesgos cognitivos, que nos hacen interpretar de forma incoherente o ilógica la información de la que disponemos. Por lo tanto, cuando emitimos juicios normalmente estarán influenciados por estos sesgos; efectivamente, estos estereotipos perjudican a carreras tales como la Informática. Estos dos factores tendrán que tenerse en cuenta para analizar el *retraso* entre el diseño y aplicación de una política y su efectividad, aunque los números que manejamos en este caso sólo permiten hacer conjeturas y formular hipótesis que podrán ser validadas con estudios con mayor granularidad o directamente con encuestas *in situ*.

Tras analizar los datos para toda España en [@merelomolina17desigualdad] procedentes de [la web del ministerio](https://www.educacion.gob.es/educabase/menu.do?type=pcaxis&path=/Universitaria/Series/Estudiantes/Egresados/&file=pcaxis&l=s0). Datos y programas para procesarlo son libres y están en https://github.com/JJ/data-campus. Analicemos primero cómo ha evolucionado el número de estudiantes, total y el de mujeres. 

```{r total, echo=FALSE}
ggplot()+geom_line(data=matriculas.year,aes(x=curso,y=total,group=1,color="Total"))+geom_line(data=matriculas.year,aes(x=curso,y=mujeres,group=1,color="Mujeres")) +theme_tufte() + theme(axis.text.x = element_text(angle = 90, hjust = 1))+ guides(color=guide_legend(title="Matrículas"))
```   

Como se ve, ha habido una evolución del número de estudiantes de Informática que alcanzó un pico en el año 2004, un poco más tarde que en el resto del país, para descender de forma más o menos constante hasta la actualidad, en la que parece que se está descendiendo más lentamente. La evolución de las matrículas femeninas evoluciona de otra forma. Los aumentos en números absolutos son muy leves, y los descensos, en general, también; hay períodos largos en los que la matrícula total aumenta de forma espectacular mientras que la de las mujeres permanece estancada. Esta evolución diferencial hace que el porcentaje se comporte como se muestra en la gráfica siguiente.

```{r porcentaje, echo=FALSE}
ggplot(matriculas.year,aes(x=curso,y=porcentaje,fill=porcentaje))+geom_bar(stat="Identity") +theme_tufte() + theme(axis.text.x = element_text(angle = 90, hjust = 1))
```

Salvo un pequeño cambio de tendencia en los años 94-95 y 2002-2003, el descenso ha sido constante, sólo interrumpido con algunos períodos de estancamiento, desde un porcentaje inicial del 30% a un porcentaje total del 10,38%, inferior a la media nacional que está alrededor del 12; es decir, aproximadamente de cada diez matrículas en Informática en las universidades andaluzas, sólo una es una mujer. 

Con estos datos se pueden aventurar las causas: la pérdida de interés progresiva en la carrera de informática, que hace que cada año se matriculen menos mujeres y que hizo, incluso en los años de mayor interés general por la carrera, que el porcentaje de mujeres matriculadas fuera descenciendo progresivamente hasta alcanzar la situación actual. Con unas tasas de graduación de alrededor del 10% y 600 matrículas. Andalucía tendrá 60 graduadas al año, menos de diez, en media, en cada provincia. Es prácticamente imposible, con esos números, que los puestos de trabajo ofertados por empresas andaluzas sean cubiertos por mujeres; los empresarios en esa tesitura te comentan que es habitual no recibir ningún currículum de mujeres para los puestos de trabajo ofertado. 

Afortunadamente, se pueden trabajar esas vocaciones de muchas otras formas, y se está iniciando una colaboración entre las universidades de Almería, Málaga y Granada que pretende crear vocaciones iniciando en las edades más tempranas, cuando se puede tener más efectividad. Esperemos, por el bien de la carrera, que esta investigación dé frutos. 

## Agradecimientos

Informe elaborado con la colaboración de la Fundación Española para la Ciencia y la Tecnología-Ministerio de Economía, Industria y Competitividad bajo el proyecto  FCT-2016-11678.

## Referencias
