---
title: "Evolución de la matrícula femenina en el grado de Informática en universidades públicas andaluzas"
author: "JJ Merelo"
date: "5 de noviembre de 2017"
output: pdf_document
bibliography: refs.bib
abstract: "Los últimos años han visto una disminución dramática en el porcentaje de mujeres en los estudios universitarios de informática. Esta disminución ha sido tan alarmante que ha movido a una serie de empresas, instituciones y a las propias universidades a tomar medidas para tratar de evitarlo, a base de realizar una serie de acciones para aumentar la diversidad en las aulas. Hasta ahora no se había hecho este tipo de estudio a nivel andaluz; con él intentamos establecer cuales son las tendencias actuales para constatar o no lo que la evidencia anecdótica revela, analizar si es posible alguna de las causas, todo ello en el contexto de las tendencias nacionales y globales en matrículas en los estudios de Informática, tratando de dar los primeros pasos para establecer actividades a diferentes niveles que permitan atajar estas causas. Los datos que se usan son datos oficiales del Ministerio de Educación y abarcan desde el curso 1985-1986 hasta el último año disponible, 2016-2017"
---

```{r setup, include=FALSE}
require(ggplot2) 
require(ggthemes)
library(tidyr)
library(dplyr)

attach("../datos-universidades-desde-1986.Rdata") # Carga data y data.total

data.andalucia <- data[data$Universidad %in% c("Granada","Málaga","Cádiz","Córdoba","Sevilla","Jaén","Almería","Pablo de Olavide"),]
data.andalucia$porcentaje <- data.andalucia$porcentaje*100
matriculas.year <- data.frame(curso=character(),
                              total=integer(),
                              mujeres=integer(),
                              porcentaje=double())
cursos <-  sort(distinct(data.andalucia, Curso)$Curso)
for(i in 1:length(cursos)){
    
    este.curso <- data.andalucia[data.andalucia$Curso==cursos[i],]
    este.curso.mujeres <- sum(este.curso$Mujeres)
    este.curso.total <- sum(este.curso$Total)
    
    matriculas.year <- rbind( matriculas.year,
                             data.frame(curso=cursos[i],
                                        mujeres=este.curso.mujeres,
                                        total=este.curso.total,                                      porcentaje=100*(este.curso.mujeres/este.curso.total)))
    
}
```

# Introducción

En el marco de la evaluación de las políticas de aumento de la diversidad de la Universidad de Granada, que han incluido tanto un campus dirigido a las chicas de ESO y Bachillerato como otra serie de iniciativas de motivación a la Informática para todas las edades conviene evaluar de forma numérica su impacto, y la mejor forma de hacerlo es usar los datos oficiales del Ministerio de Educación, que periódicamente publica los datos de matrícula en todas las titulaciones, disgregados por universidad y disciplina.

La pérdida de diversidad en las titulaciones de Informática que se ha producido en los últimos 30 años tiene diversas causas. La razón evidente es que salen más mujeres de las que entran; pero para poder hacer políticas precisas y abordar el problema realmente hace falta evaluar diferentes factores, a saber
* El cambio en términos absolutos y relativos del número de mujeres en la titulación.
* La existencia, o no, de un punto de inflexión en esta tendencia.
* Los porcentajes *reales* en universidades públicas de mujeres, y cómo varía por región y por universidad individual.
* La tendencia general y las variaciones particulares por universidad.
* Finalmente, y particularizando en la Universidad de Granada, si ha habido algún impacto medible de las políticas llevadas a cabo principalmente por la Escuela Técnica Superior de Ingeniería Informática a través de la Oficina de Software Libre de la Universidad de Granada.

No se han encontrado muchos estudios de este estilo hasta el momento; un estudio no muy reciente [@galpin1993gender] se concentra en una universidad sudafricana, por ejemplo; otro estudio posterior se refiere a una universidad australiana, la de Murdoch [@downes2000exploratory]; en este caso los porcentajes de matrícula femenina son bastante altos y sin una tendencia descendente clara como ocurre en España. 

Por otro lado, el autor ha realizado un análisis de las chicas asistentes a los campus infantiles [@merelomolina16desigualdad], concluyendo que existe un punto de inflexión alrededor de los 10 años en los que las niñas dejan de tener interés por la Informática como una carrera profesional. Esto apunta a que las políticas de aumento de la diversidad deben de hacerse con vistas en el medio, incluso el largo plazo. En parte, estos resultados están corroborados por un estudio realizado en el Reino Unido [@great2011girls] que afirman que las chicas tienen una idea de las carreras dominada por los estereotipos de género; efectivamente, estos estereotipos perjudican a carreras tales como la Informática. Estos dos factores tendrán que tenerse en cuenta para analizar el *retraso* entre el diseño y aplicación de una política y su efectividad, aunque los números que manejamos en este caso sólo permiten hacer conjeturas y formular hipótesis que podrán ser validadas con estudios con mayor granularidad o directamente con encuestas *in situ*

A continuación expondremos los resultados obtenidos del estudio de las matrículas de informática en España.

# Resultados

Todos los meses de marzo, aproximadamente, las universidades españolas remiten al Ministerio de Educación los datos de matrícula, una vez que se ha estabilizado la misma y se han validado todos los datos. Estos datos se publican en [la web del ministerio](https://www.educacion.gob.es/educabase/menu.do?type=pcaxis&path=/Universitaria/Series/Estudiantes/Egresados/&file=pcaxis&l=s0). En general, estos datos tienen una alta fiabilidad. Los datos se extrajeron de la web y se procesaron para poder tratarse con scripts en R. Estos scripts forman parte del fuente de este documento, son software libre y se pueden descargar desde el repositorio del mismo, https://github.com/JJ/data-campus.

Analicemos primero cómo ha evolucionado el número de estudiantes, total y el de mujeres. En este análisis analizamos sólo las universidades presenciales.

```{r total, echo=FALSE}
ggplot()+geom_line(data=matriculas.year,aes(x=curso,y=total,group=1,color="Total"))+geom_line(data=matriculas.year,aes(x=curso,y=mujeres,group=1,color="Mujeres")) +theme_tufte() + theme(axis.text.x = element_text(angle = 90, hjust = 1))+ guides(color=guide_legend(title="Matrículas"))
```   

Como se ve, ha habido una evolución del número de estudiantes de Informática que alcanzó un pico en el año 2003, para descender de forma más o menos constante hasta la actualidad, en la que parece que se está experimentando un leve repunte. La evolución de las matrículas femeninas sigue más o menos la misma tendencia, aunque con dos picos, uno algo anterior y otro simultáneo, y un descenso constante desde el curso 2003-4 que parece que se está deteniendo en el último año, por contrapartida al aumento que ha experimentado la matrícula total este último curso registrado. La evolución del porcentaje se muestra en la gráfica siguiente.

```{r porcentaje, echo=FALSE}
ggplot(matriculas.year,aes(x=curso,y=porcentaje,fill=porcentaje))+geom_bar(stat="Identity") +theme_tufte() + theme(axis.text.x = element_text(angle = 90, hjust = 1))
```

Salvo un pequeño cambio de tendencia en los cursos de 1997 a 1999 que corresponderían al primer pico, el descenso ha sido constante, desde un porcentaje inicial del 30% a un porcentaje total alrededor del 12%; es decir, aproximadamente de cada diez matrículas en Informática en las universidades españolas, 1 es una mujer. 

Para analizar las tendencias compararemos la situación en el último curso. 

```{r poruniversidad, echo=FALSE}
# Calcula porcentajes y lo traza
mutate.deltap <- data.andalucia %>% group_by(Universidad) %>% mutate(delta.p=c(NA,diff(porcentaje)))
mutate.delta <- data.andalucia %>% group_by(Universidad) %>% mutate(delta=c(NA,diff(Mujeres)))
data.andalucia$delta.p <- mutate.deltap$delta.p
data.andalucia$delta <- mutate.delta$delta
data.last <- data.andalucia[data.andalucia$Curso=="2016-2017",]
ggplot(data.last,aes(x=reorder(Universidad,porcentaje),y=porcentaje,fill=porcentaje))+geom_bar(stat="Identity") +theme_tufte() + theme(axis.text.x = element_text(angle = 90, hjust = 1))+xlab('Porcentaje de mujeres 2016-7')
```

Los porcentajes el último año oscilan entre un número cercano al 20%, en el caso de la universidad de la Rioja, y cerca del 5%, en el caso de la de Lleida. En el extremo más bajo de la serie están varias universidades catalanas, todas salvo la Pompeu Fabra por debajo del 10%. La media nacional, marcada por las Universidades públicas no presenciales, es de alrededor del 12% y está en la parte derecha del grafo, lo que indica que las universidades con más estudiantes, como la Complutense de Madrid, tienen un porcentaje ligeramente superior a la media nacional. 

A esta situación se ha llegado por cambios a lo largo de los últimos años; centrémonos en el cambio el último curso de la serie en este gráfico que muestra los cambios porcentuales en todas las universidades el último año.

```{r delta, echo=FALSE}
ggplot(data.last,aes(x=reorder(Universidad,delta.p),y=delta.p,fill=delta))+geom_bar(stat="Identity") +theme_tufte() + theme(axis.text.x = element_text(angle = 90, hjust = 1))+xlab("Universidades")+ylab("Cambio último año")
```

Como se ve, más de la mitad de las universidades han bajado el porcentaje de mujeres, en algunos casos como el de la Universidad de Málaga sustancialmente. En el caso de la Universidad de Cádiz ha subido sustancialmente, pero puede deberse a un fenómeno temporal, en este caso la matrícula masiva de estudiantes con sólo el proyecto fin de carrera, que tenían este año únicamente para terminarlo. La matrícula en general ha subido un 20%, y el incremento del porcentaje de mujeres se debe más bien al hecho de que refleja el porcentaje de varios años atrás, no ninguna política ni tendencia sostenible. 

Precisamente para examinar esa tendencia vemos a continuación el cambio desde los máximos o mínimos de la serie. En este caso se muestra el cambio porcentual que ha habido desde el mínimo de la serie; también en número de mujeres, lo que se muestra con el color de la barra.

```{r maxmin, echo=FALSE}
# Máximos y mínimos
universidades <-  distinct(data.andalucia, Universidad)$Universidad
porcentajes.universidad <- data.frame(uni=character(),
                                      max=double(),
                                      min=double(),
                                      last=double(),
                                      min.to.last=double(),
                                      max.to.last=double)

for(i in 1:length(universidades)){
    porcentaje.esta <- data.andalucia[data.andalucia$Universidad == universidades[i],]$porcentaje
    last <- porcentaje.esta[length(porcentaje.esta)]
    this.max <- max(porcentaje.esta)
    this.min <- min(porcentaje.esta)
    
    porcentajes.universidad <- rbind( porcentajes.universidad,
                                     data.frame(uni=universidades[i],
                                                last=last,
                                                max=this.max,
                                                min=this.min,
                                                min.to.last= (last - this.min),
                                                max.to.last= (this.max - last) ))
}

ggplot(porcentajes.universidad,aes(x=reorder(uni,min.to.last),y=min.to.last,fill=max))+geom_bar(stat="Identity") +theme_tufte() + theme(axis.text.x = element_text(angle = 90, hjust = 1))+xlab('Subida porcentual desde mínimo')+ guides(fill=guide_legend(title="Máx. matrículas"))+ylab("Aumento de matrículas desde mínimo")
```

Las barras vacías a la izquierda de la imagen muestran que casi la mitad de las universidades han tenido en este último año el mínimo de la serie, y que en el caso de registrar subidas, no han sido de más del 4% o de 55 estudiantes en valores absolutos (y en el caso de la Autónoma de Madrid). Los cambios desde el máximo muestran grandes caídas

```{r maxtolast, echo=FALSE}
ggplot(porcentajes.universidad,aes(x=reorder(uni,max.to.last),y=max.to.last,fill=min))+geom_bar(stat="Identity") +theme_tufte() + theme(axis.text.x = element_text(angle = 90, hjust = 1))+ylab('Descenso desde máximo')+guides(fill=guide_legend(title="Min. matrículas"))+xlab("Universidad")
```

Con bajadas porcentuales del 40% en el caso de la Universidad de las Islas Baleares, y caídas muy escasas en el caso de la Pompeu Fabra, que una vez más vuelve a destacar por su estabilidad.

Estos cambios, como se mostró al principio, muestran una tendencia general al descenso, sin que haya "relevo generacional", es decir, que entren suficientes mujeres en informática como para suplir las que salen por graduarse o bien por abandono; pero también es cierto que los cambios porcentuales se deben a que entran más hombres que mujeres. Examinamos a continuación cuáles han sido los cambios porcentuales anuales globales desde el principio de la serie.

```{r porcentajes, echo=FALSE, warning=FALSE}
# Porcentajes por curso
cursos <-  sort(distinct(data.andalucia, Curso)$Curso)

totales.curso <- data.frame(curso=character(),
                            mujeres=integer(),
                            total=integer(),
                            porcentaje=double())

for(i in 1:length(cursos)){
    
    este.curso <- data.andalucia[data.andalucia$Curso==cursos[i],]
    este.curso.mujeres <- sum(este.curso$Mujeres)
    este.curso.total <- sum(este.curso$Total)

    totales.curso <- rbind( totales.curso,
                           data.frame(curso=cursos[i],
                                      mujeres=este.curso.mujeres,
                                      total=este.curso.total,
                                      porcentaje=100*(este.curso.mujeres/este.curso.total)))
    
}
#ggplot(totales.curso,aes(x=curso,y=porcentaje,fill=total))+geom_bar(stat="Identity") +theme_tufte() + theme(axis.text.x = element_text(angle = 90, hjust = 1))+xlab('Porcentaje nacional de mujeres en Informática')

totales.curso <- totales.curso %>% mutate(delta.t=c(NA,diff(total)))
totales.curso <- totales.curso %>% mutate(delta.m=c(NA,diff(mujeres)))
totales.curso$deltapt <- 100*(totales.curso$delta.t/totales.curso$total)
totales.curso$deltapm <- 100*(totales.curso$delta.m/totales.curso$mujeres)

ggplot()+geom_line(data=totales.curso,aes(x=curso,y=deltapm,group=1,color='Mujeres'))+geom_point(data=totales.curso,aes(x=curso,y=deltapm,group=1,color='Mujeres'))+geom_line(data=totales.curso,aes(x=curso,y=deltapt,group=1,color='Total'))+geom_point(data=totales.curso,aes(x=curso,y=deltapt,group=1,color='Total'))+theme_tufte() + theme(axis.text.x = element_text(angle = 90, hjust = 1))+ggtitle('Cambio anual en las matrículas en informática')+xlab("curso")+ylab("Incremento")+guides(color=guide_legend(title="Cambio por curso"))

```

En estas dos líneas se muestran los cambios porcentuales anuales para el total y para las mujeres en rojo. La curva roja va en casi todos los casos por debajo de la azul, mostrando que cuando aumenta el número de matrículas, el de mujeres lo hace más lentamente, y cuando disminuye, a partir del curso 2003-2004, la matrícula femenina lo hace de forma más acusada; en los últimos años hay una pequeña recuperación del número de matrículas, pero una vez más la de las mujeres no se recupera con tanta rapidez. 

Hay en los últimos años un cambio de tendencia, no demasiado claro por la variabilidad entre las diferentes universidades. El ascenso el último año es bastante acusado y en algunas universidades, como la de Granada, se ha pasado de un descenso continuo y menos acusado a un ascenso en el número de mujeres en el curso 2016-7. Sin embargo, las universidades del entorno en Andalucía Oriental siguen perdiendo matrícula femenina; en algunas otras comunidades autónomas, como Cataluña, la pérdida de matrícula femenina es imparable y llega a extremos como el de la universidad de Lleida, en el que sólo una de cada 20 estudiantes matriculados es una mujer; en concreto sólo hay 12 mujeres entre las 231 personas matriculadas allí. 

# Conclusiones

La diversidad en las carreras tecnológicas ha sido una preocupación constante y universal en los últimos años, debido sobre todo a la pérdida de la misma, que comienza en la entrada a las diferentes carreras, continúa durante la misma y eventualmente en la profesión informática. Es difícil aventurar ninguna hipótesis sobre las causas si no se mira primero a los datos y, sobre todo, a la tendencia.

Los datos mostrados en este trabajo son preocupantes, en el sentido que más de la mitad de las universidades públicas españolas continúan perdiendo mujeres, llegando en algunos casos a porcentajes inferiores al 10%. La media, alrededor del 12%, tampoco es demasiado prometedora, convirtiendo de esta forma la profesión en algo casi exclusivamente masculino y haciendo que muchas empresas tengan problemas para aplicar políticas de diversidad en su lugar de trabajo por el simple hecho de que no hay suficientes graduadas informáticas para poder aplicarlo. El último año ha habido 4876 mujeres matriculadas en universidades públicas; con una tasa de graduación de un 20% aproximadamente, eso indica que hay solamente alrededor de 1250 mujeres graduadas en informática todos los años. 

En el caso de la universidad de Granada, hay diferentes factores que pueden haber influido en el cambio de tendencia. Aparte de la política sostenida de realizar campus femeninos todos los años, inicialmente financiados por Google y en el último año por la FECYT, la universidad a través de la Oficina de Software Libre y el Gabinete de Acción Social viene celebrando desde 2009 campus infantiles que forman a las niñas y niños desde los 7 años en programación y ofimática, aparte de tener un enfoque lúdico y creativo de la informática. La nota de corte de Informática ha ascendido en los últimos años, y muchas de las personas matriculadas de ambos géneros han participado en uno o más campus de informática, aparte del campus de chicas. Por lo tanto, el ascenso que se ha visto en el último curso no se debe tanto a la incorporación a la universidad de las aproximadamente 90 chicas que han participado en el campus inicial de 2014, sino más bien a la incorporación de los que participaron en campus anteriores de niños y otras actividades como la semana del código o la hora del código también organizadas desde la ETSIIT y la Oficina de Software Libre. 

Será conveniente analizar también la situación en otras universidades como la Pompeu Fabra y ver qué factores contribuyen a la misma, pero en todo caso está claro que para evitar la pérdida de presencia femenina en las aulas y en la profesión informática hacen falta políticas sostenidas a lo largo del tiempo y una apuesta clara en ese sentido. 

## Agradecimientos

Informe elaborado con la colaboración de la Fundación Española para la Ciencia y la Tecnología-Ministerio de Economía, Industria y Competitividad bajo el proyecto  FCT-2016-11678.

## Referencias
